【裁判字號】    99,抗,1648
【裁判日期】    991102
【裁判案由】    聲明異議
【裁判全文】
臺灣高等法院民事裁定                  99年度抗字第1648號
抗  告  人  財團法人法律扶助基金會
法定代理人  甲○○
代  理  人  丙○○
上列抗告人因與相對人乙○○間聲請確定訴訟費用額事件，聲明
異議，對於中華民國99年9月24日臺灣板橋地方法院99年度事聲
字第81號所為裁定提起抗告，本院裁定如下：
    主  文
抗告駁回。
抗告訴訟費用由抗告人負擔。
    理  由
一、按財團法人法律扶助基金會分會就扶助事件所支出之酬金及
    必要費用，視為訴訟費用之一部；又因法律扶助而由分會支
    出之酬金及必要費用，得向負擔訴訟費用之他造請求；又分
    會得對於負擔訴訟費用之他造，請求歸還其支出之酬金及必
    要費用，法律扶助法第35條第1項至第3項固定有明文。惟上
    開由財團法人法律扶助基金會分會所支出之酬金，既應視為
    訴訟費用之一部，即有民事訴訟法第91條規定之適用。我國
    民事訴訟並未採行第一、二審強制律師代理制度，除法院或
    審判長依法為當事人選任律師為特別代理人或訴訟代理人之
    酬金，及民事訴訟法第466條之3第1項之酬金（即第三審律
    師之酬金），依同法第77條之25第2項之規定，應為訴訟費
    用之一部外，其餘律師酬金非屬防衛其權益所必要，不應列
    入訴訟費用之一部，是當事人就該酬金，自不得依民事訴訟
    法第91條規定聲請裁定確定訴訟費用額。準此，財團法人法
    律扶助基金會分會依法律扶助法第35條規定，得向負擔訴訟
    費用之他造請求歸還之酬金，自應以民事訴訟法第77條之25
    第2項所規定之情形為限，如不符合該條項規定所支出之酬
    金，即不得請求負擔訴訟費用之他造歸還。況法律扶助法制
    定之目的，係國家為履行責任，而提供資金及法律扶助制度
    予須扶助之人民，其律師酬金，法律已明定其經費來源及由
    受扶助人自行負擔之分擔制度暨回饋金制度（法律扶助法第
    6條第1項、第32條、第33條規定參照），顯非藉由增加他造
    應負擔之訴訟費用，作為國家提供法律扶助之方法。倘允許
    基金會得請求負擔訴訟費用之他造歸還其於扶助案件所支出
    之第一、二審律師酬金，無異課以負擔訴訟費用之他造亦負
    有協助實施法律扶助之義務，顯與法律扶助法第4條之規定
    有違。
二、經查抗告人主張伊就受扶助人張益義與相對人間請求返還不
    當得利訴訟，對於受扶助人張益義給予民事第一審之法律扶
    助，因而支出律師酬金新臺幣（下同）3萬元，嗣經原法院
    以96年度訴字第2645號判決受扶助人張益義一部勝訴，相對
    人應負擔訴訟費用6分之1確定，固據其提出審查表、扶助律
    師接案通知書、原法院96年度訴字第2645號民事判決、支出
    酬金及必要費用計算書、預付酬金領款單及結案酬金領款單
    為證（見原法院99年度司聲字第1186號卷第6至15頁）。惟
    抗告人所支出之上開酬金，乃第一審律師之酬金，非屬民事
    訴訟法第77條之25第2項所規定之酬金，揆諸前揭說明，即
    非訴訟費用之一部，自無依法律扶助法第35條第2項、第3項
    規定，請求負擔訴訟費用之他造即相對人歸還之餘地。雖抗
    告人抗辯：依司法院院字第205號解釋，我國第一、二審民
    事訴訟非採用律師訴訟主義，當事人所支出之律師費用，固
    不在訴訟費用之內。惟當事人確有不能自為訴訟行為，必須
    委任他人代理之情形所支出之代理人費用，如可認為伸張權
    利或防禦上所必要者，應屬訴訟費用之一種，於必要限度內
    ，得令敗訴人賠償云云。惟查上開所稱「伸張權利或防禦上
    所必要」者，向非以「資力不足」作認定。法律扶助法與民
    事訴訟法之「訴訟救助」，均係為無資力者提供必要之扶助
    ，然受訴訟救助人經法院裁定准許訴訟救助者，法院並不當
    然為其選任律師代理訴訟，須限於民事訴訟法第110條第1項
    第3款法院依法律規定為受訴訟救助人選任律師代理訴訟時
    ，始得於訴訟終結後，依同法第114條規定向應負擔訴訟費
    用之當事人徵收之。準此，法律扶助所支出之第一審律師酬
    金，亦非當然可列為訴訟費用之一部。抗告人所為上開抗辯
    ，殊不足取。是抗告人依據法律扶助法第35條之規定，聲請
    裁定確定相對人應歸還之第一審律師酬金，洵屬無據。原法
    院司法事務官以裁定處分駁回抗告人所為上開聲請，應無不
    當。從而原裁定駁回抗告人對之所為異議，並無不合。抗告
    意旨指摘原裁定不當，聲明廢棄，為無理由。
三、據上論結，本件抗告為無理由，依民事訴訟法第495條之1第
    1項、第449條第1項、第95條、第78條，裁定如主文。
中    華    民    國    99    年    11    月    2     日
                    民事第五庭
                        審判長法  官  林鄉誠
                              法  官  梁玉芬
                              法  官  曾部倫
正本係照原本作成。
不得再抗告。
中    華    民    國    99    年    11    月    4     日
                              書記官  黃麗玲

司法院資訊處製作；財團法人民間司法改革基金會備份。
